【裁判字號】    96,易,3215
【裁判日期】    970509
【裁判案由】    偽造文書
【裁判全文】
臺灣臺北地方法院刑事判決              96年度易字第3215號
公  訴  人  臺灣臺北地方法院檢察署檢察官
被      告  丙○○原名姚文中.
上列被告因侵占及偽造文書案件，經檢察官分別提起公訴（94年
度偵緝字第1928號、96年度偵字第 21320號），被告於準備程序
進行中就被訴事實皆為有罪之陳述，經合議庭裁定均改行簡式審
判程序，本院合併審理，判決如下：
    主  文
丙○○意圖為自己不法之所有，而侵占自己持有他人之物，處有
期徒刑肆月，如易科罰金，以銀元佰元即新臺幣玖佰元折算壹
日；又行使偽造私文書，足以生損害於公眾及他人，處有期徒刑
伍月，如易科罰金，以新臺幣壹仟元折算壹日，減為有期徒刑貳
月又拾伍日，如易科罰金，以新臺幣壹仟元折算壹日，如附表所
示偽造之署押均沒收。應執行有期徒刑陸月，如易科罰金，以銀
元佰元即新臺幣玖佰元折算壹日，如附表所示偽造之署押均沒
收。
    事  實
一、丙○○（原名姚文中，民國九十七年四月三十日改名）於九
    十四年三月十七日下午一時許，在其友人甲○○位於臺北市
    中山區○○○路六號一二樓之住處，受甲○○委託，代為前
    往某中古車行取回甲○○所購得之車號Ｕ五—００三九號自
    用小客車，並代為測試該車性能。詎丙○○依指示牽車試乘
    後，竟意圖為自己不法之所有，將其所保管持有之該車侵占
    入己，屢經甲○○催討，均置之不理，進而避不見面，甲○○始報警處理。
二、嗣丙○○於九十六年四月二十一日凌晨二時二分許，酒後駕
    車行經臺北市中山區○○○路○段三四號前時，為警攔檢盤
    查，測得其呼氣酒精濃度高達每公升０點六五毫克（所涉公
    共危險部分，另案偵查中），其因前開侵占案件通緝中，為
    免遭緝獲，竟另基於偽造署押及行使偽造私文書之犯意，於
    臺北市政府警察局中山分局警備隊警員訊問時，冒用其胞弟
    乙○○之名義應訊，並接續在附表所示之文件上偽造「乙○○」署名及按捺指印（偽造之署押位置及數量詳如附表所示
    ），其中於附表編號二、三、四、五所示之逮捕通知書、權
    利告知書及夜間偵訊同意書上偽造「乙○○」之署押，分別
    表示乙○○收受該等逮捕通知書及受告知權利事項暨同意接
    受夜間訊問之意，而偽造該等私文書後，持交警員收執存查
    而行使之，足以生損害於乙○○及司法機關對犯罪偵查之正
    確性。嗣因乙○○查悉其有酒醉駕車之交通違規紀錄，發覺
    有異而報警處理，為警將丙○○冒用「乙○○」名義所按捺
    之指印，送請內政部警政署刑事警察局鑑驗結果，與該局檔
    存之丙○○指紋卡片上之十指指紋相符，始悉上情。
三、案經甲○○及乙○○訴由臺北市政府警察局中山分局報請臺
    灣臺北地方法院檢察署檢察官偵查起訴。
    理  由
一、認定犯罪事實：
  (一)前揭犯罪事實一部分，業據被告丙○○於本院審理時坦承不
    諱，核與告訴人甲○○於偵查中指訴情節大致相符（見九十
    四年度偵字第九三四０號卷第二八頁、九十四年度偵緝字第
    一九二八號卷第三二至三三頁），並經證人即被告之房東郭
    杏玉於偵查中證述明確（見九十四年度偵緝字第一九二八號
    卷第四三至四四頁），且有車號查詢汽車車籍資料附卷可稽
    （見九十四年度偵緝字第一九二八號卷第三九頁）。
  (二)至前揭犯罪事實二部分，亦據被告於本院審理時坦承不諱，
    並經告訴人乙○○於偵查中指訴綦詳（見九十六年度偵字第
    二一三二０號卷第四九至五０頁），且有如附表所示之文件
    及刑法第一百八十五條之三案件測試觀察紀錄表附卷可稽（
    見九十六年度偵字第二一三二０號卷第一０至二五頁），而
    被告以乙○○名義所按捺之指印經送鑑驗結果，認與內政部
    警政署刑事警察局檔存之被告指紋卡片上之十指指紋相符，
    此亦有該局九十六年九月十四日刑紋字第０九六０一四二七
    三三號函暨被告與乙○○之指紋卡片在卷足憑（見九十六年
    度偵字第二一三二０號卷第九至一二頁）。
  (三)綜上所述，本件事證明確，被告犯行均堪認定，應予依法論
    科。
二、論罪科刑：
  (一)關於前揭犯罪事實一部分：
  1.核被告前揭犯罪事實一所為，係犯刑法第三百三十五條第一
    項之侵占罪。
  2.查被告此部分行為後，九十四年二月二日修正公布之刑法，
    業於九十五年七月一日起施行。按行為後法律有變更者，適
    用行為時之法律，但行為後之法律有利於行為人者，適用最
    有利於行為人之法律，刑法第二條第一項定有明文。茲本條
    係規範行為後法律變更所生新舊法律比較適用之準據法，本
    身尚無新舊法比較之問題，於新法施行後，應一律適用新法
    第二條第一項之規定，為「從舊從輕」之比較。而本次法律
    變更，比較時應就罪刑有關之共犯、未遂犯、想像競合犯、
    牽連犯、連續犯、結合犯，以及累犯加重、自首減輕暨其他
    法定加減原因（如身分加減）與加減例等一切情形，綜其全
    部罪刑之結果而為比較（最高法院九十五年五月二十三日九
    十五年度第八次刑事庭會議決議參照）如下：
    (1)刑法第三百三十五條第一項侵占罪之規定，於被告行為後
      並未修正，亦無變更，該條固無新舊法比較適用之問題，
      惟其法定刑除有期徒刑及拘役外，尚有罰金刑，而關於罰
      金刑部分，刑法第三十三條第五款既已將罰金刑之最低額
      由銀元一元即新臺幣三元，修正提高為新臺幣一千元，比
      較新、舊法結果，自以被告行為時即修正前之刑法第三十
      三條第五款規定較有利於被告（臺灣高等法院暨所屬法院
      九十五年十二月十三日法律座談會刑事類提案第二號研討
      結果參照）。
    (2)修正前刑法第四十九條規定：「累犯之規定，於前所犯罪
      依軍法或於外國法院受裁判者，不適用之」，新法則納入
      被告前依軍法裁判之犯罪，亦適用累犯之規定，其中第四
      十九條規定修正為：「累犯之規定，於前所犯罪在外國法
      院受裁判者，不適用之」。茲被告前於八十八年間因違反
      陸海空軍刑法案件，經國防部北部地方軍事法院判處有期
      徒刑二年八月確定，於九十年八月二十四日執行完畢，此
      有卷附臺灣高等法院被告前案紀錄表可按，其於五年以內
      故意再犯有期徒刑以上之侵占罪，比較新、舊法結果，自
      以被告行為時即修正前刑法第四十九條之規定較有利於被
      告。
    (3)綜上法律修正前、後之比較，揆諸前揭最高法院決議及刑
      法第二條第一項所定之「從舊從輕」原則，適用修正前之
      法律，對被告較為有利，自應適用修正前之刑法相關規定
      。
  3.再按刑法第二條第一項規定，係規範行為後「法律變更」所
    生新舊法比較適用之準據法。故如新舊法處罰之輕重相同，
    即無比較適用之問題，非此條所指之法律有變更，即無本條
    之適用，應依一般法律適用原則，適用裁判時法。其為純文
    字修正者，更應同此（最高法院九十五年十一月七日第二十
    一次刑事庭會議決議參照）。而被告行為後，刑法施行法業
    於九十五年六月十四日增訂公布第一條之一，其中第一項規
    定：「中華民國九十四年一月七日刑法修正施行後，刑法分
    則編所定罰金之貨幣單位為新臺幣」，第二項前段明定：「
    九十四年一月七日刑法修正時，刑法分則編未修正之條文定
    有罰金者，自九十四年一月七日刑法修正施行後，就其所定
    數額提高為三十倍」，惟依被告行為時之法律即罰金罰鍰提
    高標準條例第一條前段，業將刑法分則各罪法定刑所定罰金
    數額提高十倍，再由銀元換算為新臺幣之結果，刑法第三百
    三十五條第一項法定刑所定罰金最高數額，與修正後之法律
    規定仍屬一致，並無不同，對被告而言尚無有利或不利之情
    形，揆諸前揭說明，自不生新舊法比較之問題，應依一般法
    律適用原則，適用裁判時法即刑法施行法第一條之一第一項
    、第二項前段之規定，而不再適用罰金罰鍰提高標準條例第
    一條前段（臺灣高等法院暨所屬法院九十五年十二月十三日
    九十五年法律座談會刑事類提案第十六號研討結果參照），
    併此敘明。
  4.爰審酌被告受友人委託，代為取車並測試車輛性能，竟因一
    時貪欲，加以侵吞，迄未歸還，危害他人之財產權益，然犯
    後已坦承犯行，尚知悔悟等一切情狀，量處如主文所示之刑
    。
  5.關於易科罰金部分：
    (1)查被告此部分行為後，刑法第四十一條第二項關於數罪併
      罰合併定應執行刑逾六月者，雖已由「得」易科罰金修正
      為「不得」易科罰金，然為解決犯併合處罰之數罪可否易
      科罰金之新舊法律適用疑義，九十五年六月十四日增訂公
      布之刑法施行法第三條之一第三項特明定：「於九十四年
      一月七日刑法修正施行前犯併合處罰數罪中之一罪，且該
      數罪均符合第四十一條第一項得易科罰金之規定者，適用
      九十年一月四日修正之刑法第四十一條第二項規定」，亦
      即本次修正刑法施行前犯併合處罰數罪中之一罪，且該數
      罪均符合第四十一條第一項得易科罰金之規定者，適用舊
      法之規定，以利受刑人。茲被告於九十五年七月一日修正
      刑法施行前犯前開併合處罰數罪中之一罪（即侵占罪），
      且該數罪均係最重本刑為五年以下有期徒刑以下之刑之罪
      ，而受六個月以下有期徒刑之宣告，符合第四十一條第一
      項得易科罰金之規定，揆諸前揭說明，自應適用修正前刑
      法第四十一條第二項規定，就該數罪均得易科罰金，合先
      敘明。
    (2)再查被告前揭侵占行為後，刑法第四十一條第一項前段業
      經修正為「犯最重本刑為五年以下有期徒刑以下之刑之罪
      ，而受六個月以下有期徒刑或拘役之宣告者，得以新臺幣
      一千元、二千元或三千元折算一日，易科罰金」，惟依修
      正前刑法第四十一條第一項前段：「犯最重本刑為五年以
      下有期徒刑以下之刑之罪，而受六個月以下有期徒刑或拘
      役之宣告，因身體、教育、職業、家庭之關係或其他正當
      事由，執行顯有困難者，得以一元以上三元以下折算一日
      ，易科罰金」，暨修正前罰金罰鍰提高標準條例第二條：
      「依刑法第四十一條易科罰金者，均就其原定數額提高為
      一百倍折算一日；法律所定罰金數額未依本條例提高倍數
      ，或其處罰法條無罰金刑之規定者，亦同」等規定，易科
      罰金之折算標準最高為銀元三百元即新臺幣九百元，最低
      為銀元一百元即新臺幣三百元，比較修正前、後之法律規
      定，適用修正前之刑法第四十一條第一項前段及修正前罰
      金罰鍰提高標準條例第二條，對被告較為有利，爰就侵占
      罪部分，併依刑法第二條第一項前段之規定，適用修正前
      刑法第四十一條第一項前段，諭知易科罰金之折算標準。
  6.末查被告此部分犯罪之時間，雖係在九十六年四月二十四日
    以前，然被告前經本院傳、拘未到，而於九十五年四月十一
    日發佈通緝後，被告並未於九十六年十二月三十一日以前自
    動歸案接受審判，依九十六年七月十六日施行之「中華民國
    九十六年罪犯減刑條例」第五條：「本條例施行前，經通緝
    而未於中華民國九十六年十二月三十一日以前自動歸案接受
    偵查、審判或執行者，不得依本條例減刑」之規定，其所犯
    侵占罪部分，自不得減刑，附此敘明。
  (二)關於前揭犯罪事實二部分：
  1.按逮捕通知係司法警察（官）依刑事訴訟法之規定實施逕行
    拘提或逮捕時，對被逮捕人告知其已依刑事訴訟法受限制人
    身自由之意思表示，而被逮捕人於收受通知後，在該通知書
    上簽名、按捺指印，從其形式上觀察，足以表示簽名人已知
    悉其受逮捕之意旨，並足為簽名人出具收受該逮捕通知之證
    明。是此項經被逮捕人簽名而造具之逮捕通知，具有文書之
    外觀，承載一定之意思表示，並足為簽名人表示意思之證明
    ，自具有私文書之性質。被逮捕人於逮捕通知上偽造他人署
    押表示收受，並持以交付警員而行使之，足以生損害於他人
    及司法警察偵查文書、犯罪偵查之正確性，應構成刑法第二
    百十六條、第二百十條之行使偽造私文書罪。又在權利告知
    書及夜間訊問同意書上偽造他人署押，並捺指印，持交查獲
    之警員，表示已被告知罪名及必須接受偵訊，並可以行使緘
    默、選任辯護人及請求調查有利證據等權利，暨同意接受夜
    間訊問之意，足以生損害於他人及偵查機關對犯罪偵查之正
    確性，而此等文件均足認係刑法第二百十條之私文書，核其
    所為，亦係犯刑法第二百十六條、第二百十條之行使偽造私
    文書罪（最高法院九十三年度臺上字第一一八七號、九十三
    年度臺上字第一四五四號、九十年度臺上字第六０五七號判
    決意旨參照）。至司法警察（官）於詢問犯罪嫌疑人時所製
    作之詢問筆錄，係記載對於犯罪嫌疑人之詢問及其陳述，其
    內容當然含有受詢問人之意思表示，因該筆錄為公務員職務
    上所製作之文書，故為公文書之一種。受詢問人雖亦在筆錄
    之末簽名、蓋章或按指印，以擔保該筆錄之憑信性，但不能
    因此即認為該筆錄係受詢問人所製作，而變更其公文書之性
    質，合先敘明。
  2.查被告於附表編號二、三、四、五所示之逮捕通知書、權利
    告知書及夜間偵訊同意書上偽造「乙○○」署押，分別表示
    乙○○收受該等逮捕通知書及受告知權利事項暨同意接受夜
    間訊問之意，而偽造該等私文書後，持交警員收執存查而行
    使之，自足以生損害於乙○○及司法機關對犯罪偵查之正確
    性，核其所為，係犯刑法第二百十六條、第二百十條之行使
    偽造私文書罪。其在附表編號二、三、四、五所示之私文書
    上偽造署押，係偽造私文書之部分行為，不另論罪。
  3.又被告於附表編號一、六、七、八、九、十所示之文件上偽
    造「乙○○」署押，自亦足以生損害於乙○○及司法機關對
    犯罪偵查之正確性，核其此部分所為，係犯刑法第二百十七
    條第一項之偽造署押罪。
  4.被告先後多次在附表編號一至十所示之文件上偽造署押及偽
    造附表編號二、三、四、五所示之私文書，其偽造署名及捺
    按指印之各個舉動，均為其基於單一犯意接續實施之一部，
    為接續犯。又其以一接續行為，在附表編號一、六、七、八
    、九、十所示之文件上單純偽造署押及偽造附表編號二、三
    、四、五所示之私文書，而同時觸犯單純偽造署押及偽造私
    文書二構成要件不同之罪名，為想像競合犯，依刑法第五十
    五條規定，應從一重之偽造私文書罪論處。偽造私文書之低
    度行為，又為行使偽造私文書之高度行為所吸收，不另論罪
    。
  5.爰審酌被告為前述侵占犯行後，猶不思悔改，為免遭緝獲及
    追訴犯行，竟以其胞弟身分冒名應訊，徒增司法機關實施犯
    罪偵查之困難，並使其胞弟有受追訴之虞，惟犯後已坦承犯
    行，態度尚佳等一切情狀，量處如主文所示之刑，並諭知易
    科罰金之折算標準。
  6.又被告此部分犯罪之時間，係在九十六年四月二十四日以前
    ，爰依中華民國九十六年罪犯減刑條例第二條第一項第三款
    、第七條、第九條之規定，減其宣告刑二分之一，併諭知易
    科罰金之折算標準。
  (三)定應執行刑：
    按刑法第五十一條已於九十四年一月七日修正公布，九十五
    年七月一日起施行，其中第五款提高多數有期徒刑合併應執
    行之刑不得逾三十年，新法施行後，應依新法第二條第一項
    之規定，適用最有利於行為人之法律。裁判確定前犯數罪，
    其中一罪在新法施行前者，亦同（最高法院九十五年五月二
    十三日九十五年度第八次刑事庭會議決議參照）。被告於裁
    判確定前犯數罪，其中一罪（即侵占罪）係於九十五年七月
    一日新法施行前犯之，比較修正前、後刑法第五十一條第五
    款之結果，自以修正前之規定較有利於被告，依刑法第二條
    第一項前段，仍應適用修正前刑法第五十一條第五款規定，
    定其應執行之刑，併依刑法第二條第一項前段，適用修正前
    刑法第四十一條第一項前段規定，諭知易科罰金之折算標準
    。
  (四)沒收：
    如附表所示偽造之署押，均應依刑法第二百十九條規定宣告
    沒收。
據上論斷，應依刑事訴訟法第二百七十三條之一第一項、第二百
九十九條第一項前段，刑法第二條第一項前段、第二百十六條、
第二百十條、第二百十七條第一項、第三百三十五條第一項、第
五十五條、修正前、後之刑法第四十一條第一項前段、修正前刑
法第四十一條第二項、第五十一條第五款、刑法第二百十九條，
中華民國九十六年罪犯減刑條例第二條第一項第三款、第七條、
第九條、第十一條，刑法施行法第一條之一第一項、第二項前段
、第三條之一第三項，修正前罰金罰鍰提高標準條例第二條，現
行法規所定貨幣單位折算新臺幣條例第二條，判決如主文。
本案經檢察官王鑫健到庭執行職務
中    華    民    國  九十七  年    五    月    九    日
                  刑事第八庭法  官  陳芃宇
以上正本證明與原本無異。
如不服本判決，應於判決送達後10日內，向本院提出上訴狀。
                            書記官  徐鶯尹
中    華    民    國  九十七  年    五    月    十三  日
附表：
┌───┬─────────────────────────┬──────────┐
│編  號│                偽造之署押位置                    │    數        量    │
├───┼────────────────┬────────┼──────────┤
│  一  │九十六年四月二十一日調查筆錄    │「應告知事項」（│「乙○○」署名及指印│
│      │                                │權利告知）欄    │各一枚              │
│      │                                ├────────┼──────────┤
│      │                                │「同意夜間接受詢│「乙○○」署名及指印│
│      │                                │問」欄          │各一枚              │
│      │                                ├────────┼──────────┤
│      │                                │「受詢問人簽名捺│「乙○○」署名及指印│
│      │                                │印」欄          │各一枚              │
│      │                                ├────────┼──────────┤
│      │                                │騎縫處          │「乙○○」指印三枚  │
├───┼────────────────┼────────┼──────────┤
│  二  │九十六年四月二十一日臺北市政府警│「被通知人簽名捺│「乙○○」署名一枚及│
│      │察局中山分局逮捕通知書（通知本人│印」欄          │指印二枚            │
│      │聯）                            │                │                    │
├───┼────────────────┼────────┼──────────┤
│  三  │九十六年四月二十一日臺北市政府警│「被通知人通知方│「乙○○」署名一枚及│
│      │察局中山分局逮捕通知書（通知家屬│式」欄          │指印二枚            │
│      │聯）                            │                │                    │
├───┼────────────────┼────────┼──────────┤
│  四  │權利告知書                      │「被告知人」欄  │「乙○○」署名一枚及│
│      │                                │                │指印二枚            │
├───┼────────────────┴────────┼──────────┤
│  五  │夜間偵訊同意書                                    │「乙○○」署名一枚及│
│      │                                                  │指印二枚            │
├───┼─────────────────────────┼──────────┤
│  六  │指紋卡片                                          │「乙○○」指印二十枚│
├───┼─────────────────────────┼──────────┤
│  七  │呼氣酒精濃度測定紀錄表                            │「乙○○」署名一枚及│
│      │                                                  │指印四枚            │
├───┼────────────────┬────────┼──────────┤
│  八  │受稽查人「已飲酒結束逾十五分鐘以│「受稽查人簽章」│「乙○○」署名及指印│
│      │上，且無服用含酒精成分之物品」確│欄              │各一枚              │
│      │認單                            │                │                    │
├───┼────────────────┼────────┼──────────┤
│  九  │酒後駕車生理平衡檢測表          │「檢測人」欄    │「乙○○」署名一枚及│
│      │                                │                │指印二枚            │
├───┼────────────────┴────────┼──────────┤
│  十  │口卡片                                            │「乙○○」署名一枚及│
│      │                                                  │指印二枚            │
└───┴─────────────────────────┴──────────┘
附錄本案論罪科刑法條全文：
中華民國刑法第216條
行使第210條至第215條之文書者，依偽造、變造文書或登載不實
事項或使登載不實事項之規定處斷。
中華民國刑法第210條
偽造、變造私文書，足以生損害於公眾或他人者，處5年以下有
期徒刑。
中華民國刑法第217條
偽造印章、印文或署押，足以生損害於公眾或他人者，處3年以
下有期徒刑。
盜用印章、印文或署押，足以生損害於公眾或他人者，亦同。
中華民國刑法第335條
意圖為自己或第 3 人不法之所有，而侵占自己持有他人之物者，
處5年以下有期徒刑、拘役或科或併科 1000 元以下罰金。
前項之未遂犯罰之。


司法院資訊處製作；財團法人民間司法改革基金會備份。
